【裁判字號】    88,易,413
【裁判日期】    890316
【裁判案由】    竊佔
【裁判全文】
臺灣臺東地方法院刑事判決                          八十八年度易字第四一三號
    公  訴  人  臺灣台東地方法院檢察署檢察官
    被      告  甲○○
    選任辯護人  蘇建榮律師
右列被告因竊佔案件，經檢察官提起公訴（八十八年度偵字第九四九號），本院判決
如左：
    主  文
甲○○無罪。
    理  由
一、公訴意旨略以：被告甲○○於民國八十六年十月間，意圖為自己不法利益，竊佔
    如附表所示地號面積上國有土地，建造如附表所示之地上物，供其使用，因認被
    告涉犯竊佔之罪嫌。
二、按犯罪事實應依證據認定之，無證據不得推定其犯罪事實，刑事訴訟法第一百五
    十四條定有明文。所謂證據，須適於為被告犯罪事實之證明者，始得採為斷罪資
    料，如未能發現相當證據，或證據不足以證明，自不能以推測或擬制之方法，以
    為裁判基礎，最高法院五十三年台上字第二七五○號及四十年台上字第八十六號
    判例可資參照。又刑法第三百二十條第二項之竊佔罪，除須行為人客觀上有竊佔
  行為外，必其於竊佔之際主觀上已知無權佔用該不動產，且有取得不法利益之意
    圖始能成立。若其確信就該不動產有合法之使用權源，而依社會客觀存在之經驗
    可認此一確信係屬合理，即難認其有竊佔他人不動產之主觀故意及取得不法利益
    之意圖，此時即不得以竊佔罪相繩。
三、本件公訴人認被告犯罪，不外以：
（一）證人楊東勳及楊義雍於偵查中之證述。
（二）如附表所示之土地為國有土地，並沒有出租任何人，並提出土地登記簿、土地
      登記簿謄本、財政部國有財產局臺灣北區辦事處台東分處（下稱國有財產局台
      東分處）八十八年五月二十一日台財產北東三第八八九０三四０五號函，以及
      台東縣政府八十八年五月十三日（八八）府地權字第０五四三七四號函文各一
      份附在卷內為證。
（三）經公訴人現場履勘的結果，被告確實在如附表所示之土地上蓋有房屋及廣場，
      供被告擺放農具之用，此有照片、履勘筆錄以及台東縣太麻里地政事務所（下
      稱太麻里地政事務所）複丈成果圖為證。
四、訊據被告甲○○則辯稱：台東縣金峰鄉○○段三五地號（下稱金山段三五地號）
    土地原是楊義堂向政府承租的，八十一年間楊義堂將土地讓渡給林永祺，八十五
    年間他再以太太陳淑女的名義向林永祺買受該土地權利，土地是有合法承租權源
    的，他並沒有竊佔國有土地，而且林永祺依約將土地及地上建物、廣場等物點交
    給他時，就明白告知前述點交土地及地上建物等均在金山段三五地號內，他在八
    十五年十一月十八日還向太麻里地政事務所申請複丈四鄰界址，複丈的結果也證
    實他所受讓之土地上建物及廣場都坐落在金山段三五地號內，雖然他有拆除重蓋
    林永祺點交的舊鐵皮屋，可是並沒有超過原來鐵皮屋的範圍，檢察官再鑑界的結
    果認為他有占用到其他地號土地，他實在並不知情等語。
五、本件公訴人據前列理由而為起訴，固非無見，惟按，本件被告是否涉犯竊佔罪嫌
    ，所應究明者，乃被告客觀上是否有佔有他人不動產之行為，主觀上是否有竊佔
    故意及取得不法利益之意圖。縱然被告客觀上有佔有國有土地之事實，若其主觀
    上無竊佔故意及取得不法利益之意圖，即與竊佔罪之構成要件不符，已如前述。
    而本件被告甲○○就使用公訴人所指之如附圖所示之國有土地一節已供認在卷，
    故本件應調查者乃被告有無竊佔故意及取得不法利益之意圖。經查，
（一）台東縣政府在七十八年間起即將上開金山段三五地號土地租給楊義堂，此有台
      東縣政府八十八年十二月十日（八八）府地權字第一四四四二五號函文一紙附
      在卷內為憑，而楊義堂於八十一年六月十一日將該筆土地讓渡給林永祺，林永
      祺復於八十五年七月二十四日將該筆土地讓渡給被告甲○○後，甲○○就繼續
      佔有上開土地至今之事實，有土地讓渡契約書二紙、公有土地繳納地租聯單影
      本三張以及照片數張附卷可稽。被告的前手林永祺既是從合法承租權人楊義堂
      處受讓該土地繼續佔有使用，並以此狀態讓售給被告，足徵被告辯稱（他以為
      ）該土地是合法向政府承租的，現在仍有合法權源等語，堪可採信，被告主觀
      上尚無竊佔的故意或意圖。
（二）被告於八十五年七月二十四日受讓金山段三五地號土地後，並於八十五年十一
      月十八日向太麻里地政事務所申請複丈四鄰界址，經該所於八十六年一月二十
      二複丈結果，當時之地上建物均坐落在金山段三五地號內，有該複丈成果圖一
      紙在卷足憑，足徵被告亟欲確定界址以免在使用上不小心超越買受地號之用心
      ，且被告既是接手於林永祺後，繼續沿用林永祺原來使用土地的範圍，並據在
      舊有之鐵皮屋處家此翻修整建，縱有超過原地號，亦無竊佔不法所有之意圖可
      言。
（三）如前所述，金山段三五地號土地在使用上因楊義堂向台東縣政府承租而取得正
      當合法的根源，雖然楊義堂於八十一年間因積欠地租達二年之總額，而被台東
      縣政府依耕地三七五減租條例第十七條規定終止租約，有前開台東縣政府（八
      八）府地權字第一四四四二五號函及第一四八六五五號函文各一紙附卷可按，
      所以該土地現在沒有人承租，但此亦僅屬行政機關應循救濟途徑收回該地的問
      題，台東縣政府在終止租約之際既未將土地收回，使得楊義堂及其後手林永祺
      、再後手甲○○，仍承繼楊義堂原先佔有之狀態繼續佔有中，自難遽認被告有
      何竊佔犯行，此外復查無其他積極證據足資證明被告有何竊佔犯行，不能證明
      被告犯罪，則揆諸上開說明，自應為被告無罪之諭知。
據上論斷，依刑事訴訟法第三百零一條第一項，判決如主文。
本案經檢察官江文君到庭執行職務。
中    華    民    國      八十九      年      三      月    十六      日
                                  臺灣臺東地方法院刑事庭
                                          法  官  陳  雅  敏
右正本證明與原本無異。
如不服本判決，應於判決送達後十日內向本院提出上訴狀。（須附繕本）
「切勿逕送上級法院」
                                          書記官  王  敏  玉
中    華    民    國      八十九      年      三      月     二十三   日


司法院資訊處製作；財團法人民間司法改革基金會備份。
